【裁判字號】    89,判,3376
【裁判日期】    891130
【裁判案由】    土地稅法
【裁判全文】
最  高  行  政  法  院  判  決                  八十九年度判字第三三七六號
    原      告  甲○○
    被      告  宜蘭縣稅捐稽徵處
    代  表  人  卓芳明
右當事人間因土地稅法事件，原告不服財政部中華民國八十八年八月五日台財訴字第
八八二二二六九六四號再訴願決定，提起行政訴訟。本院判決如左︰
    主  文
再訴願決定、訴願決定及原處分（復查決定及原核定）均撤銷。
訴訟費用由被告負擔。
    事  實
緣原告於八十年十二月十日，因受贈取得座落宜蘭縣三星鄉○○段九地號及同段九之
一地號等二筆農業用地（面積分別為一、八八八平方公尺及一四七平方公尺），並申
准依土地稅法第三十九條之二第一項規定分別免納土地增值稅新台幣（下同）一五二
、六○○元及一一、八八二元在案。嗣移轉登記後，經被告於八十七年一月八日派員
會同農林、地政機關人員查獲上開九地號之部分土地面積二○三平方公尺及九之一地
號之全部土地，非依法令變更為非農業用地使用，現場散置建築用模板，被告遂就前
開九地號土地原免徵土地增值稅額一五二、六○○元按實際不繼續耕作比率計算免稅
額一六、四○七元，及按九之一地號土地原免徵土地增值稅額一一、八八二元，分別
各裁處二倍罰鍰共計五六、五○○（計至百元止）。原告不服，循序提起復查、訴願
、再訴願，遞遭決定駁回，遂提起本件行政訴訟。茲摘兩造辯論意旨於次：
原告起訴意旨略謂：本件被告對原告為罰鍰處分，其理由無非以原告受贈座落宜蘭縣
三星鄉○○段九地號及同段九之一地號等二筆農業用地，於移轉登記後，於八十七年
一月八日經被告派員會同農林、地政機關人員查獲上開九地號土地面積一、八八八平
方公尺中之二○三平方公尺，及九之一地號土地面積一四七平方公尺全部，現場散置
建築用模板，認原告有將上開二筆土地非依法令變更為非農業用地使用之情事為論據
。第查原告在上開土地上種有十餘棵高接梨及各類果樹，依一般種植高接梨之間隔面
積為五十公尺，本件依據被告所指，原告所未種植農作物之土地面積共計三百五十公
尺，則原告顯無將土地變更為非農業用地使用之情事。至於原告土地上堆置之模板，
乃係原告罹車禍住院期間，遭不明人士所棄置，原告為物盡其用，乃將之檢拾，部分
作為堆肥之用，部分則置之果樹下，用以覆蓋雜草，防止雜草叢生，此為種植果樹之
必要行為，並非作為非農業使用。而況，本件經宜蘭縣三星鄉公所及被告所屬羅東分
處分別於八十七年五月及十月以公函證明原告所有上開二筆土地現況為農業用地，足
證除被告查察之時以外，原告並未將系爭土地作非農業使用云云。
被告答辯意旨略謂：按「農業用地在依法作農業使用時，移轉與自行耕作之農民繼續
耕作者，免徵土地增值稅。」「依第三十九條之二第一項取得之農業用地，取得者於
完成移轉登記後，有左列不繼續耕作情形之一者，處以原兔徵土地增值稅額二倍之罰
鍰，其金額不得少於取得時申報移轉現值百分之二：（一）再移轉與非自行耕作農民
。（二）非依第二十二條之一規定之各項原因，閒置不用者。（三）非依法令變更為
非農業用地使用。前項應處罰之土地，不繼績耕作面積未達每宗土地原免徵土地增值
稅土地面積之五分之一，其罰鍰得按實際不繼續耕作面積比率計算。但以一次為限。
」土地稅法第三十九條之二第一項及第五十五條之二分別定有明文。本件原告於八十
年十二月十日因受贈取得座落宜蘭縣三星鄉○○段九地號及九之一地號等二筆農業用
地（面積分別為一、八八八平方公尺及一四七平方公尺），並經依法分別免徵土地增
值稅一五二、六○○元及一一、八八二元在案。惟於移轉登記後，於八十七年一月八
日經被告派員會同農林、地政機關人員查獲上開九地號之部分土地，面積二○三平方
公尺，及九之一地號土地之全部面積，業已非依法令變更為非農業用地使用，地上散
置建築用模板，其涉嫌違章之事實，臻以明確，有案附原免徵土地增值稅申報書、申
請書、農業用地定期實地查核清單及照片附卷可稽，是被告就九地號土地原兔徵土地
增值稅額一五二、六○○元按實際不繼續耕作比率計算免稅額一六、四○七元，及九
之一地號土地原兔徵土地增值稅額一一、八八二元，分別各裁處二倍罰鍰共計五六、
五○○元，並無不合。現原告雖稱系爭農地係因部分為產業道路，致他人常於該地亂
倒廢棄物，乃被放置建築用模板，其確有種植高接梨、甘藷、木瓜等各類樹云云。
惟查「人民違反法律上之義務而應受行政罰之行為，法律無特別規定時，雖不以出於
故意為必要，仍須以過失為其責任條件。但應受行政罰之行為，僅須違反禁止規定或
作為義務，而不以發生損害或危險為其要件者，推定為有過失，於行為人不能舉証証
明自己無過失時，即應受處罰。」為司法院釋字第二七五號著有解釋，是本件原告倘
未能舉証自己無過失，其所稱亦不能免其責。況系爭農地既經原告受贈為其所有，自
應負管理、使用、收益之責，豈可任人亂倒廢棄物，嚴重侵害自己權益而不為有利於
己之主張，是原告上開所述，核不足採。次查，原告辯稱上開廢棄模板有部分堆置作
農用堆肥，部分則置於樹蔭底下覆蓋以防止雜草，是系爭農地仍作農業用地使用等語
。惟查，本件於查獲涉嫌違章時，即有農業單位會同至現場查勘，倘系爭農地確作農
業堆肥用，其會同之農業人員焉能不知。且據案附照片，原告所爭執之廢棄模板係層
層相疊，並以上壓木材、石頭或塑膠布等覆蓋之，實難謂其與經營果園行為有任何關
聯。又部分該等模板縱如原告所稱係為覆蓋雜草，依常理言，即應平均分散置於地上
，而非照片中之層層相疊，且該等放置位置，亦非為原告所指樹蔭底下。顯知，原處
分並非無據，茲復執前詞，重為主張，自不足採。蓋「查核清單」及「照片」本為查
核案件之採証方式之一，又「二、取得依法免徵土地增值稅之農業用地後，是否變更
為非農業用地使用，由當地稅捐稽徵機關會同農業主管機關及相關機關依事實認定。
．．．」亦為財政部八十七年十一月四日「研商土地稅法第五十五條之二第一項第三
款所定『非依法令變更為非農業用地使用』之認定及相關事宜」會議紀錄所規定。是
本件系爭農地涉有首開違章事實，既經該等機關於案附查核清單中陳述綦詳，並有照
片十四紙以供佐証，是被告原處分，並無違誤，原告所稱被告僅憑一張現場拍攝之照
片據以認定系爭農地涉有違章等語，似有所誤解。至原告復稱本縣三星鄉公所及本處
有函述系爭農地係作農業使用乙節，經查，原告縱於事後申請復勘，仍不改其業已變
更非作農業用地使用之違章事實，況三星鄉公所函述並無敘明復勘日期亦無照片供核
，足證原告所稱之詞，均屬臨訟砌責之詞，核不足採。末查，本件原告於八十七年四
月三日申請復查，被告依法定期間內放八十七年五月八日即已作成復查決定，且原告
亦分別於八十七年六月六日及八十七年十一月九日提起訴願、再訴願在案，是原告聲
稱被告迄於八十七年九月二十五日始作成復查決定等語，恐有所誤解，併予敘明等語
。
    理  由
本件原告於八十年十二月十日，因受贈取得座落宜蘭縣三星鄉○○段九地號及同段九
之一地號等二筆農業用地（面積分別為一、八八八平方公尺及一四七平方公尺），並
申准依土地稅法第三十九條之二第一項規定分別免納土地增值稅一五二、六○○元及
一一、八八二元在案。嗣移轉登記後，於八十七年一月八日經被告派員會同農林、地
政機關人員查獲上開九地號之部分土地面積二○三平方公尺及九之一地號之全部土地
，非依法令變更為非農業用地使用，現場散置建築用模板，被告遂就前開九地號土地
原免徵土地增值稅額一五二、六○○元按實際不繼續耕作比率計算免稅額一六、四○
七元，及按九之一地號土地原免徵土地增值稅額一一、八八二元，分別各裁處二倍罰
鍰共計五六、五○○（計至百元止）。原告不服，循序提起復查、訴願、再訴願，均
遭駁回。核原處分之處罰鍰及一再訴願決定維持原處分，固非無見，惟按八十五年七
月三十日修正公布之稅捐稽徵法第四十八條之三規定；「納稅義務人違反本法或稅法
之規定，適用裁處時之法律，但裁處前之法律有利於納稅義務人者，適用最有利於納
稅義務人之法律。」，上開法條所稱之「裁處」，依修正理由說明，包括訴願、再訴
願及行政訴訟之決定或判決。次按同法第四十九條規定：「滯納金、利息、滯報金、
怠報金、短估金及罰鍰等，除本法另有規定外，準用本法有關稅捐之規定。但第六條
關於稅捐優先及第三十八條關於加計利息之規定，於罰鍰不在準用之列」。再按土地
稅法第五十五條之二有關農地取得者不繼續耕作時，處以罰鍰之規定，應屬上開稅捐
稽徵法第四十九條規定得準用同法有關稅捐規定之一種，且同法既非另有排除準用之
規定，本件復無該條但書規定之情形，自得依該條規定準用同法第四十八條之三，於
相關法律有變更時，適用最有利於當事人之法律。查土地稅法第五十五條之二有關農
地取得者不繼續耕作時，處以罰鍰之規定，於八十九年一月二十六日經修正刪除，刪
除前依該法科處罰鍰尚未確定者，依上開說明，應適用最有利於當事人之法律予以免
罰。本件被告依修正前土地稅法第五十五條之二對原告裁罰，而新法已將該條規定刪
除而不處罰，自以新法有利於原告，應適用新法規定，財政部亦以八十九年二月十日
台財稅第○八九○四○一二○號函示相同之見解。原處分及一再訴願決定未及適用新
法，自有未當，原告雖未就此提出訴辯，惟妥當適用法規乃本院職權，原處分及一再
訴願決定既有可議，即應由本院予以撤銷。至於兩造其他關於實體上之訴辯，與判決
結果不生影響，不再論述，併此明。
據上論結，本件原告之訴為有理由，爰依行政訴訟法施行法第二條、行政訴訟法第九
十八條第三項前段，判決如主文。
中    華    民    國     八十九      年     十一     月      三十       日
                    最 高 行 政 法 院  第 一 庭
                                審 判 長 法  官      黃  綠  星
                                         法  官      彭  鳳  至
                                         法  官      蔡  進  田
                                         法  官      黃  璽  君
                                         法  官      廖  宏  明
右  正  本  證  明  與  原  本  無  異
                                         法院書記官  邱  彰  德
中    華    民    國     八十九      年     十二     月       一        日


司法院資訊處製作；財團法人民間司法改革基金會備份。
